【裁判字號】    92,訴,307
【裁判日期】    920925
【裁判案由】    損害賠償
【裁判全文】
臺灣士林地方法院民事判決  九十二年度訴字第三○七號
    原      告  丁○○○
                戊○○
    共      同
    訴訟代理人  陳景新律師
    被      告  甲○○      住台北市○○區○○街七三號三樓
                丙○○      住.
                乙○○      住.
    共      同
    訴訟代理人  賴重堯律師
右當事人間附帶民事訴訟請求損害賠償事件，經刑事庭裁定移送本院審理，本院於九
十二年九月四日言詞辯論終結，判決如下：
    主      文
被告甲○○應給付原告丁○○○新台幣肆萬壹仟肆佰陸拾元，及自民國九十一年十一
月三十日起，至清償日止，按年息百分之五計算之利息。
被告甲○○、丙○○、乙○○應連帶給付原告戊○○新台幣萬零陸佰陸拾元，及自
民國九十一年十一月三十日起，至清償日止，按年息百分之五計算之利息。
原告其餘之訴駁回。
訴訟費用由被告甲○○負擔百分之四，被告甲○○、丙○○、乙○○連帶負擔百分之
三；餘由原告負擔。
本判決第一項於原告丁○○○以新台幣壹萬伍仟元供擔保後，得假執行；被告甲○○
如於執行標的物拍定、變賣或物之交付前，以新台幣肆萬壹仟肆佰陸拾元為原告丁○○○供擔保或將上開金額提存後，得免為假執行。本判決第二項於原告戊○○以新台
幣壹萬元供擔保後，得假執行；被告甲○○、丙○○、乙○○如於於執行標的物拍定
、變賣或物之交付前，以新台幣萬零陸佰陸拾元為原告戊○○供擔保或上開金額提
存後，得免為假執行。
原告其餘假執行之聲請駁回。
    事實及理由
一、原告起訴主張：被告甲○○、丙○○、乙○○三人為父子，原告丁○○○、戊○○為母子，五人均在臺北市○○區○○街七八號成德市場內擺攤營生，二家攤位
    相鄰。民國九十年六月二十四日上午六時四十分許在上開市場，被告甲○○見原
    告戊○○將手推車置在其攤位前方之攤架下，遂要求原告戊○○不要將手推車放
    置該處，原告戊○○不予理會，被告甲○○便將該手推車拉出，並丟置於蔡家攤
    位之左前方，原告丁○○○見狀欲拉回手推車時，被告甲○○即手持圓鍬鋒利部
    分攻擊原告丁○○○頭部，復繼續以右拳毆擊原告丁○○○其前額、面部，此時
    ，原告戊○○見狀上前搭救，卻遭被告丙○○踢其肚子、右手抓其頭髮、左手抓
    住其左上臂，被告乙○○則趁機踢原告戊○○背後，並抓住其右側頭髮及右上臂
    ，被告甲○○亦手持圓鍬攻擊原告戊○○頭部，僵持中，被告丙○○又以手肘敲
    打原告戊○○，被告三人之毆打行為，致原告丁○○○受有頭部七公分之撕裂傷
    、鼻部挫瘀傷（2×2公分）等傷害，原告戊○○受有後腦一公分之裂傷、右手臂
    裂傷、擦傷等傷害，且於精神上受極大痛苦。從而，原告丁○○○、戊○○依民
    法第一百八十四條、一百八十五條、一百九十五條請求被告連帶給付原告丁○○○醫療費用新臺幣（下同）二千七百八十元、慰撫金五十萬元；連帶給付原告戊○○醫療費用九百五十元、慰撫金五十萬元。並聲明：
（一）被告應連帶給付原告丁○○○五十萬二千七百八十元，及自起訴狀繕本送達之
      翌日起，至清償日止，按年息百分之五計算之利息。
（二）被告應連帶給付原告戊○○五十萬零九百五十元，及自起訴狀繕本送達之翌日
      起，至清償日止，按年息百分之五計算之利息。
（三）訴訟費用由被告連帶負擔。
（四）原告願供擔保，請准宣告假執行。
二、被告則以：事發當時，被告甲○○手持長柄於市場清理水溝，適原告戊○○之手
    推車妨害水溝之清理，被告丙○○見狀順勢將手推車移往謝家攤位旁，遂引發原
    告戊○○不滿，原告戊○○竟出於傷害他人身體之故意，猛力將手推車推向被告
    ，被告甲○○、丙○○閃避不及，均遭撞擊，致甲○○左手第五掌骨骨折及前胸
    挫傷、丙○○右前臂瘀傷；原告丁○○○又持木柄掃帚毆打被告丙○○，致丙○○右肘擦傷。至於原告丁○○○頭部之傷勢係因被告甲○○猝受攻擊，順勢向後
    躲，為被告甲○○手持之長柄圓鍬波及所致；原告戊○○右手臂、右肩部受傷，
    純因手推車過重，自己不慎撞傷所致。被告所受之傷較原告嚴重，所支出之醫藥
    費不貲，且係原告二人先攻擊被告，被告行為僅是正當防衛及緊急避難。又兩造
    均在市場設攤維生，原告二人均以攤販為業，均乏貲財可言。被告甲○○國小程
    度，丙○○二專畢業，乙○○高職畢業，兩造並無深仇大恨，茲因細故，引發肢
    體衝突，核其情節並非重大，請依兩造之身分、資力及其分別受傷之程度，從輕
    酌定賠償之金額等語置辯。並聲明：（一）原告之訴及假執行之聲請均駁回。（
    二）如受不利之判決，願供擔保請准免予假執行。
三、原告丁○○○主張被告甲○○傷害原告丁○○○致原告丁○○○受有上開傷害及
    原告戊○○主張被告三人傷害原告戊○○致原告戊○○受有上開傷害之事實，業
    據原告提出東元綜合醫院診斷證明書影本二紙為證，被告對原告之傷勢雖不爭執
    ，惟辯稱：原告丁○○○頭部之傷勢係因被告甲○○猝受攻擊，順勢向後躲，為
    被告甲○○手持之長柄圓鍬波及所致；原告戊○○右手臂、右肩部受傷，純因手
    推車過重，自己不慎撞傷所致。被告所受之傷較原告嚴重，所支出之醫藥費不貲
    ，且係原告二人先攻擊被告，被告行為僅是正當防衛及緊急避難云云。經查：
（一）被告甲○○傷害原告丁○○○部分：
      查被告甲○○身高一百七十三公分、丁○○○身高一百六十三公分，業據二人
      於本院九十一年度易字第四九二號傷害案件審判時陳述在卷（見上開刑事卷第
      一七四、一七五頁），而圓鍬乃有相當體積與重量之器具，以被告甲○○及原
      告丁○○○二人之身高，若非被告甲○○刻意使力舉起圓鍬，圓鍬如何可能越
      過被告甲○○頭頂而撞擊身高一百六十三公分之原告丁○○○？而被告甲○○
      遭攻擊後，依反射動作及物理之慣性作用，圓鍬理應係朝下方左右甩出，而非
      朝上舉起，被告甲○○所辯實難盡信，再觀諸原告丁○○○受傷部位在「頭部
      」，所受傷勢為「撕裂傷」，核與原告丁○○○於前揭刑事案件本院刑事庭審
      理時所陳：「甲○○和我是面對面站著，我當時是彎著腰要牽推車，他就拿圓
      鍬的鐵器側面直接打我的頭」（見上開刑事卷第一七五頁）等語，以及證人詹
      蔡阿玉於刑事案件偵查中證稱：「他們是面對面站著」（見台灣士林地方法院
      檢察署九十年偵字第七四一九號偵查卷第五二頁）之情相符，是以，被告甲○○所辯，不足採信，原告丁○○○主張被告甲○○有傷害之事實，應堪採信。
（二）被告丙○○、乙○○、甲○○傷害原告戊○○部分：
      查證人沈長慶於本院刑事庭審理時證稱看見蔡家二個年輕人與戊○○纏在一起
      （見上開刑事卷第一二七頁），證人詹蔡阿玉於臺灣士林地方法院檢察署調查
      時證稱：「因為吵架，丙○○、乙○○有和戊○○拉扯」等語（見臺灣士林地
      方法院檢察署九十年他字第一四八一號偵查卷第四七頁），參諸原告戊○○事
      前與被告發生爭執、事後原告戊○○受傷之情觀之，原告戊○○主張遭被告丙○○、乙○○傷害之事實，應堪採信，另被告甲○○雖否認打傷戊○○，然查
      ，證人詹蔡阿玉業於刑事偵查中證稱：「戊○○的頭是被甲○○的圓鍬敲到，
      如何敲到我不清楚」等語（見臺灣士林地方法院檢察署九十年他字第一四八一
      號偵查卷第四七頁），核諸原告戊○○受有頭皮撕裂傷之傷害，而撕裂傷之造
      成，應非遭徒手毆打所致，而係遭鈍器所擊，觀諸被告等人以及上揭證人均一
      致供述在場者僅被告甲○○持圓鍬乙節，原告戊○○主張遭被告甲○○持圓鍬
      傷害之情，亦堪採信。
（三）被告雖辯稱其係出於正當防衛及緊急避難，然正當防衛必須對於現時不法之侵
      害始得為之，因排除對方不法之侵害，而出於防衛之意思所為之必要行為，始
      得以正當防衛論，故縱令一方先行出手，而還擊一方在客觀上苟非單純僅對現
      在不法之侵害排除所為必要之反擊行為，因其本即有傷害之犯意存在，則對其
      互為攻擊之還手反擊行為，自無主張正當防衛權之餘地。又緊急避難必須因避
      免自己或他人生命、身體、自由、財產上急迫之危險，而出於迫不得已之行為
      ，亦即避難行為需為無可避免的唯一手段，始得以緊急避難論。本件被告甲○○傷害原告丁○○○及被告三人共同毆打原告戊○○之事實，已如前述，縱令
      原告戊○○有將推車攛向被告，致被告甲○○、丙○○受傷之行為，然被告三
      人既是出於傷害之犯意，且被告之傷害行為係於被攻擊後所為，原告戊○○將
      手推車推向被告之傷害行為既已完成，尚難謂有何急迫危險之存在，而「被告
      之攻擊行為」與「原告之推車行為」亦非存於一個無法避免的狀態，揆諸前揭
      說明，被告三人之傷害行為，自與正當防衛、緊急避難之構成要件有間。
（四）從而，原告主張被告甲○○傷害原告丁○○○及被告三人共同傷害原告戊○○
      之事實，應堪認為真正，上開事實並經本院九十一年度易字第四九二號刑事判
      決、臺灣高等法院九十二年度上易字第六一三號刑事判決認定屬實，經本院調
      取該刑事案件全部卷宗核閱無訛，被告上開辯詞，洵屬無據，不足採信。
三、按因故意或過失，不法侵害他人之權利者，負損害賠償責任；數人共同不法侵害
    他人之權利者，連帶負損害賠償責任，民法第一百八十四條第一項前段、第一百
    八十五條第一項前段分別定有明文。經查，本件原告戊○○確係因被告三人之共
    同傷害行為而受傷，已如前述，是原告戊○○依民法第一百八十四條第一項前段
    、第一百八十五條第一項前段有關共同侵權行為之規定，訴請被告三人連帶賠償
    其損害，於法有據；原告丁○○○所受之傷害，為被告甲○○之傷害行為所致，
    原告丁○○○依民法第一百八十四條第一項前段，僅得訴請被告甲○○一人負損
    害賠償責任，其訴請被告丙○○、乙○○應連帶負責，自無理由。茲就原告請求
    之項目、金額應否准許，分述如下：
（一）醫療費用部分：
      １、原告丁○○○部分：
          原告丁○○○主張其因遭被告甲○○打傷而陸續就醫，共支出醫療費用二
          千七百八十元之事實，業據原告丁○○○提出就醫證明書、東元綜合醫院
          診斷證明書、醫療費用證明單等影本各一份、醫療費用收據影本十張為證
          ，經核收據中所列載證明書費共一千零三十元部分，並非原告丁○○○受
          傷醫療所必要之費用，另醫療費用證明單之費用二百九十元與九十年六月
          二十四日收據（見本院第四十二頁上半）所列之費用係重複，應予剔除外
          ，其餘醫療費用支出，觀之原告丁○○○所受傷害情形及各收據所載之醫
          療費別，均屬治療上之必要費用，故原告丁○○○請求被告甲○○賠償醫
          療費用共計一千四百六十元部分，核屬有據。
      ２、原告戊○○部分：
          原告戊○○主張因遭被告三人毆打受傷而陸續就醫，共支出醫療費用九百
          五十元之情，業據提出東元綜合醫院診斷證明書、醫療費用證明單等影本
          各一份及醫療費用收據影本四張為證，經核醫療費用證明單之費用二百九
          十元與九十年六月二十四日收據（見本院第四十八頁上半）所列之費用係
          重複，應予剔除，其餘醫療費用支出，觀之原告戊○○所受傷害情形及各
          收據所載之醫療費別，均屬治療上之必要費用，故原告戊○○請求被告三
          人賠償醫療費用共六百六十元部分，亦屬有據。
（二）慰撫金部分：
      按不法侵害他人之身體、健康、名譽、自由、信用、隱私、貞操、或不法侵害
      其他人格法益而情節重大者，被害人雖非財產上之損害，亦得請求賠償相當之
      金額，為民法第一百九十五條第一項前段所規定；次按按慰撫金之多寡，應斟
      酌雙方之身分、地位、資力與加害之程度及其他各種情形核定相當之數額，亦
      即金額是否相當，自應依實際加害情形與被害人所受之痛苦及雙方之身分、地
      位、經濟狀況等關係決定之。本件原告丁○○○因遭被告甲○○打傷、原告戊○○因遭被告三人毆傷，皆受有傷害，已如前述，無論精神上、肉體上均受有
      痛苦，自得請求慰撫金。本件斟酌原告丁○○○為國中學歷，原告戊○○為高
      工學歷，甲○○為國小畢業，丙○○為二專畢業，乙○○為高職畢業，且兩造
      均在市場設攤為生及原告二人所受傷勢等一切情狀，原告各請求五十萬慰撫金
      核屬過高，爰酌減為原告丁○○○部分四萬元，原告戊○○部分三萬元方為適
      當。
（三）綜上，原告丁○○○得請求被告甲○○賠償金額為四萬一千四百六十元，原告
      戊○○得請求被告三人連帶賠償金額為三萬零六百六十元。
四、從而，原告丁○○○依侵權行為法律關係，訴請被告甲○○給付四萬一千四百六
    十元，及自九十一年十一月三十日（起訴狀繕本送達之翌日）起，至清償日止，
    按年息百分之五計算之利息；原告戊○○依共同侵權行為法律關係，訴請被告甲○○、丙○○、乙○○連帶給付三萬零六百六十元，及自九十一年十一月三十日
    起，至清償日止，按年息百分之五計算之利息，為有理由，應予准許；逾此範圍
    之請求，則無理由，均應予駁回。
五、兩造陳明願供擔保，聲請宣告假執行或免為假執行，經核原告勝訴部分，合於法
    律規定，爰分別酌定相當之擔保金額宣告之；原告其餘假執行之聲請，因訴之駁
    回而失所依據，不予准許。
六、本件事證已臻明確，兩造其餘攻擊防禦方法及舉證，經審酌與本件判決結果不生
    影響，爰不一一論述，併此敘明。
七、據上論結，本件原告之訴為一部有理由，一部無理由，依民事訴訟法第七十九條
    但書、第八十五條第二項、第三百九十條第二項、第三百九十二條，判決如主文
    。
中      華      民      國    九十二    年      九      月    二十五    日
                                        臺灣士林地方法院民事第一庭
~B法      官  陳靜芬
右為正本係照原本作成。
如對本判決上訴須於判決送達後廿日內向本院提出上訴狀。
中      華      民      國    九十二    年      十      月      三      日
~B法院書記官  陳秀蘭


司法院資訊處製作；財團法人民間司法改革基金會備份。
